【裁判字號】    88,上易,3086
【裁判日期】    890429
【裁判案由】    詐欺等
【裁判全文】
臺灣高等法院臺中分院刑事判決              八十八年度上易字第三○八六號
    上  訴  人
    即  被  告  乙○○
    自  訴  人  丙○○
    擔當訴訟人  臺灣高等法院臺中分院檢察署檢察官
右上訴人因偽造文書案件，經自訴人提起自訴，不服臺灣臺中地方法院中華民國八十
八年十一月二日第一審判決（八十八年度自字第一○○七號），提起上訴，本院判決
如左：
      主  文
原判決撤銷。
乙○○意圖為自己不法之所有，以詐術使人將第三人之物交付，未遂，科罰金伍仟元
，如易服勞役以參佰元折算壹日。
      事  實
一、乙○○係臺中市○○區○○路七八五號立鋼企業股份有限公司（下稱立鋼公司）
    之負責人，為從事業務之人。明知丙○○擔任負責人之中發實業工廠（設彰化縣
北斗鎮地○路一號）於民國（下同）八十六年十二月六日、十日及十九日並未向
    立鋼公司訂購貨物，竟意圖為自己不法之所有，於八十七年八月間某日，在臺中
    市○○路七八五號其公司處，於其業務上作成之案外人頂鋒公司八十六年十二月
    六日、十日及十九日之收貨單三紙上同時分別加註「中發」及「中發實業工廠」
    字樣，而為該三紙收貨單上之貨物係由中發實業工廠向立鋼公司訂購並收受之不
    實登載後，持以向臺灣彰化地方法院聲請對丙○○（即中發實業工廠）核發支付
    命令，致不知情之臺灣彰化地方法院承辦人員陷於錯誤，而登載於其職務上所掌
    之公文書，於八十七年八月三十一日據以核發該院八十七年度促字第一二六五五
    號支付命令，命丙○○（即中發實業工廠）應於收受支付命令後二十日內向立鋼
    公司清償新台幣（下同）四十一萬二千一百七十二元之貨款，足以生損害於法院
    裁判之正確性及丙○○（即中發實業工廠）。該支付命令於八十七年九月二十四
    日送達彰化縣北斗鎮地○路一號中發實業工廠營業所後，丙○○因該工廠自八十
    六年十月十四日起已停止營業而未及時知悉，故未於二十日之不變期間內向臺灣
    彰化地方法院提出異議，致該支付命令因無人異議而確定。嗣乙○○持該確定支
    付命令向臺灣彰化地方法院聲請對丙○○之財產強制執行，丙○○乃依臺灣彰化
    地方法院裁定提供擔保停止執行，並向原審法院對立鋼公司提起確認貨款債權不
    存在之民事訴訟（該院八十八年度中簡字第二三四七號），未依上開支付命令給
    付貨款予乙○○，其詐欺始未得逞。
      理  由
一、訊據上訴人即被告乙○○固坦承係立鋼公司負責人，於右揭時地在其業務上作成
    之頂鋒公司收貨單上分別加註「中發」及「中發實業工廠」字樣後，持向臺灣彰
    化地方法院聲請對自訴人即中發實業工廠核發支付命令獲准等事實不諱。惟矢口
    否認有何行使業務上登載不實文書及詐欺取財未遂之犯行，其在原審辯稱：該收
    貨單上所載之貨物確係由中發實業工廠向立鋼公司訂購，因中發實業工廠係頂鋒
    公司旗下之工廠，收貨單上始由頂鋒公司出名云云；及至本審又謂：因出貨後頂
    鋒公司不付貨款，伊前往中發實業工廠欲載回貨物，但中發實業工廠要求將貨物
    留下，伊才在原收貨單上分別加註「中發」及「中發實業工廠」字樣，憑以向中
    發實業工廠收款云云。
二、但查，被告於原審自承其向臺灣彰化地方法院聲請支付命令時所檢附之收貨單係
    記載頂鋒公司向立鋼公司訂購之貨物無誤（見原審八十八年九月十四日筆錄）；
    證人即自訴人之子劉仁演於原審亦證稱：伊曾負責中發實業工廠之業務，中發實
    業工廠係替頂鋒公司加工該公司所訂購之貨物，但中發實業工廠自八十六年十月
    起即已停業，停業後由他人接手另成立彰發公司仍替頂鋒公司加工貨品，八十六
    年十二月間係由頂鋒公司向被告之關係企業大靖公司訂購四十一萬餘元之鐵材，
    被告向臺灣彰化地方法院聲請支付命令時提出之收貨單原無「中發」之記載等語
    情；證人即原中發實業工廠職員張桂鳳於原審結稱：伊原在中發實業工廠工作，
    中發實業工廠停業後改名為彰發公司，伊亦續在彰發公司工作，前述收貨單所記
    載者實係頂鋒公司向被告所訂貨物等語。足見八十六年十二月間向被告訂購貨物
    者應係頂鋒公司而非中發實業工廠，至為明灼。
三、又中發實業工廠自八十六年十月一日起至八十七年三月三十一日止係在停業中，
    此有該工廠停業證明一件附卷可稽，而上開收貨單所記載之日期均係八十六年十
    二月，即中發實業工廠停業期間，當時該工廠負責人即自訴人自無向立鋼公司訂
    購貨物之可能及必要，亦不可能有欲載回貨物因中發實業工廠要求將貨物留下之
    情形發生。被告雖又謂：頂鋒公司與中發實業工廠均係自訴人之家族企業，故伊
    將收貨單加註「中發」及「中發實業工廠」字樣，並不影響自訴人之權益，不足
    以生損害於自訴人或中發實業工廠云云。然此縱令屬實，頂鋒公司與中發實業工
    廠仍舊是分別獨立之兩個人格，其間之財物、資產仍應有所區分。參以被告與自
    訴人於原審八十七年度中簡字第二三四七號確認貨款不存在民事事件達成和解之
    條件，亦係由頂鋒公司出面和解給付被告前述貨款，而非由自訴人或中發實業工
    廠給付（見卷附和解協議書影本），更得以證實。
四、被告明知係頂鋒公司向其訂購貨物，竟於其業務上作成之收貨單上加註事實上已
    經停業之「中發」及「中發實業工廠」字樣，致成為係自訴人經營之中發實業工
    廠向被告經營之立鋼公司訂貨並欠下貨款之不實登載後，持以向不知情之臺灣彰
    化地方法院聲請對中發實業工廠發支付命令獲准，顯係基於不法所有意圖，以登
    載不實之收貨單為詐術，使臺灣彰化地方法院承辦人員陷於錯誤，而登載於其職
    務上所掌之公文書，並據以作成支付命令，命自訴人須交付財物予被告，難謂對
    法院裁判之正確性及自訴人或中發實業工廠不足以生損害，其行使業務上登載不
    實文書、使公務員登載不實文書及詐欺取財未遂之犯行，事證極為明確。被告否
    認犯罪，所辯各節，無非係卸責之詞，不足遽採，其犯行洵堪認定。
五、被告乙○○為從事業務之人，明知自訴人於八十六年十二月間未向其經營之立鋼
    公司訂購貨物，竟於其業務上作成之收貨單上登載自訴人於前述期間向其訂貨之
    不實事項後，持以向臺灣彰化地方法院聲請核發支付命令，致不知情之臺灣彰化
    地方法院陷於錯誤，而登載於其職務上所掌之公文書，並據以作成支付命令，命
    自訴人應清償貨款予被告之支付命令後送達自訴人，惟自訴人尚未交付財物，詐
    欺未逞。核其所為，係犯刑法第二百十六條、第二百十五條、第二百十四條之行
    使業務上登載不實文書、行使使公務員登載不實文書罪，及同法第三百三十九條
    第三項、第一項之詐欺取財未遂罪。被告同時在三張收貨單上為不實之登載，乃
    單純之一罪。被告明知為不實之事項而登載於業務上作成文書及明知為不實之事
    項而使公務員登載於職務上所掌之公文書之低度行為，均為行使各該文書之高度
    行為所吸收，不另論罪。其所犯上開三罪間，互有方法結果之牽關係，應從一重
    依詐欺取財未遂罪處斷。被告已著手於詐欺取財行為之實施，惟尚未取得財物，
    為未遂犯，應依刑法第二十六條前段之規定，按既遂犯之刑度減輕其刑。
六、原審判處被告罪刑，雖非無見，然查：原審判決未認定被告所為，亦觸犯刑法第
    二百十六條、第二百十四條之行使使公務員登載不實文書罪，即有未合。被告上
    訴意旨否認犯罪，固無足取，然原審判決既有上開可議之處，自仍應由本院予以
    撤銷改判。爰審酌被告之品行、犯罪之動機、犯罪之情節、犯罪所生之損害、犯
    罪後已與自訴人達成和解並撤回對自訴人之強制執行聲請（見卷附和解協議書）
    、態度良好等一切情狀，從輕科罰金伍仟元，並諭知如易服勞役以參佰元折算壹
    日。又被告曾因犯偽造文書罪，經原審法院於八十六年六月十八日判處有期徒刑
    五月，緩刑三年（見被告全國前案紀錄表），現仍在緩刑期間，故被告本件犯行
    ，雖情節尚非重大，仍無從再為緩刑之宣告；本件自訴人經合法傳喚，無正當之
    理由不到庭，本院爰不待其陳述，認為有必要通知檢察官擔當訴訟；均一併予以
    敘明。
七、據上論斷，應依刑事訴訟法刑事訴訟法第三百六十九條第一項前段、第三百六十
    四條、第三百四十三條、第三百三十一條第二項、第二百九十九條第一項前段，
    刑法第三百三十九條第三項、第一項、第二百十六條、第二百十五條、第二百十
    四條、第二十六條前段、第五十五條、第四十二條第二項，罰金罰鍰提高標準條
    例第一條前段、第二條，判決如主文。
八、本案經檢察官甲○○到庭執行職務。
中      華      民      國    八十九    年      四      月    二十九    日
                                  臺灣高等法院臺中分院刑事第八庭
                                        審判長法  官  羅  得  村
                                              法  官  劉  榮  服
                                              法  官  古  金  男
右正本證明與原本無異。
不得上訴。
                                              書記官  茆  亞  民
中      華      民      國     八十九     年      五      月    一      日
附錄：
刑法第三百三十九條第一項、第三項：
意圖為自己或第三人不法之所有，以詐術使人將本人或第三人之物交付者，處五年以
下有期徒刑、拘役或科或併科一千元以下罰金。
前二項之未遂犯罰之。
刑法第二百十六條：
行使第二百十條至第二百十五條之文書者，依偽造、變造文書或登載不實事項或使登
載不實事項之規定處斷。
刑法第二百十五條：
從事業務之人，明知為不實之事項，而登載於其業務上作成之文書，足以生損害於公
眾或他人者，處三年以下有期徒刑、拘役或五百元以下罰金。
刑法第二百十四條：
明知為不實之事項而使公務員登載於職務上所掌之公文書，足以生損害於公眾或他人
者，處三年以下有期徒刑、拘役或五百元以下罰金。
                                                                        Ｄ


司法院資訊處製作；財團法人民間司法改革基金會備份。
